【裁判字號】    93,訴,550
【裁判日期】    950314
【裁判案由】    水土保持法等
【裁判全文】
臺灣屏東地方法院刑事判決               93年度訴字第550號
公  訴  人  臺灣屏東地方法院檢察署檢察官
被      告  乙○○
選任辯護人  林長振律師
上列被告因違反水土保持法等案件，檢察官提起公訴（93年度偵
字第1898號）後，聲請改依協商程序而為判決，本院判決如下：
    主  文
乙○○共同在公有及私人山坡地內未經同意擅自修建道路之開發
，致生水土流失，處有期徒刑陸月，如易科罰金，以佰元折算
壹日，緩刑貳年。
    事實及理由
一、犯罪事實：
    丁○○為屏東縣瑪家鄉之鄉民代表，戊○○為其子（業經本
    院於94年12月13日為協商判決確定），乙○○為瑪家鄉排灣
    村之村長。緣丁○○、乙○○二人因在屏東縣瑪家鄉舊筏灣
    部落地區均有承攬工程（丁○○承攬風倒木採運、吊橋修繕
    及該鄉○○段水土保持等三項工程，乙○○則承攬舊有步道
    修繕工程，二人具有合作關係），而丁○○、乙○○明知坐
    落於屏東縣瑪家鄉○○○段第772 號、第773 號、第774 號
    、第791 號、796 號（地號）等5 筆土地均為屬於茂林國家
    特定風景區範圍之山坡地保育區林地，係行政院農業委員會
    依水土保持法公告之山坡地，擁有珍貴原住民族（排灣族）
    文化資產及自然面貌，竟未經土地所有權人甲○○、壬○○
    、中華民國（管理機關為行政院原住民委員會）及地上權人
    陳福成、己○○等人同意，竟為了便利自己與丁○○承攬前
    述工程動工之私益，在未徵得前揭土地所有權人、地上權人
    之同意，即自民國92年9 月28日起，由丁○○以每日工資新
    台幣（下同）5000元之代價，僱請與丁○○有犯意聯絡之戊○○駕駛PC─200 型挖土機在該5 筆林地上濫闢新道路（所
    開挖之道路長約400 公尺，路基寬度均超過4 公尺，面積高
    達2300平方公尺），而乙○○另以每日工資900 元之代價，
    僱請癸○○、庚○2 人砍除該處雜草，造成該處上邊坡大量
    裸露及危岩出露，下邊坡鬆散土石掩埋植被等土壤流失狀況
    ，甚有演變為其他砂土災害問題之虞。
二、證據：
    （一）被告乙○○於警詢、偵訊之供述及本院訊問中之自白
          ；同案被告丁○○、戊○○於警詢、偵訊及本院訊問
          中之供述。
    （二）被害人甲○○、陳福成、壬○○、己○○之指述。
    （三）證人癸○○、庚○、辛○○、丙○○、胡安定、余慧
          雅之證詞。
    （四）卷附臺灣屏東地方法院檢察署國土保持小組於92年10
          月3 日會同瑪家鄉公所、高屏溪流管理委員會單位之
          會勘紀錄、專案人員製作之現場勘查草圖、屏東縣警
          察局內埔分局於92年11月11日以內警刑字第09200126
          98號函檢陳之會勘現場照片資料、國立屏東科技大學
          於92年11月4 日以屏科大建保字第09222600098 號函
          檢陳之現場勘測結果說明、臺灣屏東地方法院檢察署
          檢察官於92年10月31日會同被告及相關單位人員前往
          現場勘驗之勘驗筆錄各1 份、土地謄本4 份、查獲時
          現場照片38幀。
    （五）扣案之挖土機1部。
三、按山坡地保育利用條例第34條第1 項係刑法第320 條第2 項
    、森林法第51條第1 項之特別規定，其犯罪之性質當然含有
    竊佔罪質，又水土保持法第32條第1 項為山坡地保育利用條
    例第34條第1 項之特別規定（水土保持法第1 條第2 項參照
    ），依特別法優於普通法之法律競合關係，應依水土保持法
    第32條第1 項在公有山坡地內未經同意擅自墾殖，致生水土
    流失之規定論處，即無再成立竊佔罪之餘地；又按水土保持
    義務人即為有權使用山坡地之人，如為開發或經營山坡地，
    違反水土保持法第12條至第14條之規定，致生水土流失者，
    始有該法第33條第3 項前段之適用。如無權使用山坡地之人
    ，卻在公有或私人山坡地內未經同意擅自墾殖、占用或從事
    同法第8 條第1 項第2 款至第5 款之開發、經營或使用，致
    生水土流失者，即應依同法第32條第1 項之規定處罰（最高
    法院90年度台上字第737 號判決參照）。被告丁○○、林進
    財為無權使用山坡地之人，在公有及私人山坡地，擅自開挖
    興建道路，致生水土流失，核其所為，係犯水土保持法第32
    條第1 項之罪。又水土保持法第32條第1 項之構成要件，與
    山坡地保育利用條例第34條第1 項之構成要件相同，觀諸水
    土保持法第1 條第2 項規定：「水土保持，依本法之規定；
    本法未規定者，適用其他法律之規定。」可知水土保持法就
    立法體制而言，係立於特別法之地位，自應排斥山坡地保育
    利用條例之適用；又山坡地保育利用條例第34條第1 項係森
    林法第51條第1 項之特別規定，此有最高法院86年度台上字
    第5537號判決可資參照。是山坡地保育利用條例為森林法之
    特別規定，而水土保持法又為山坡地保育利用條例之特別法
    ，依特別法優於普通法之法律競合關係，應適用水土保持法
    論科。被告乙○○與同案被告丁○○2 人間就上開犯行，有
    犯意聯絡及行為分擔，為共同正犯。公訴人認被告所犯前揭
    3 罪間為想像競合關係，尚有未洽，併此敘明。
四、本件經檢察官與被告於審判外達成協商之合意且被告業已認
    罪，其合意內容為：被告乙○○各願受科刑範圍為有期徒刑
    6 月，如易科罰金，以佰元折算壹日，緩刑2 年之宣告。
    經查，上開協商合意並無刑事訴訟法第455 條之4 第1 項所
    列情形之一，檢察官聲請改依協商程序而為判決，本院審酌
    被告乙○○之前科，素行尚可，犯案之動機係為服務村民，
    ，犯後尚能坦承犯行，且林地已回復原狀，有卷附照片18幀
    可參，足認其犯後態度良好等一切情狀，是爰不經言詞辯論
    ，於協商合意範圍內為協商判決如主文所示之刑，並諭知易
    科罰金之折算標準。又查被告乙○○前未曾受有期徒刑以上
    刑之宣告，此有臺灣屏東地方法院檢察署刑案資料查註紀錄
    表及臺灣高等法院被告前案紀錄表各1 紙附卷可佐，經此教
    訓，自當知所警惕而無虞再犯，本院綜核各情認上開刑之宣
    告，已足策其自新，所宣告之刑，以暫不執行為適當，併均
    依法諭知緩刑2 年，以啟自新。至供犯罪所用之挖土機1 輛
    ，雖為同案被告丁○○所有，惟此次同案被告丁○○、戊○○所濫闢道路所造成林地裸露之情形，業經被告等回復原狀
    填補損害，此有屏東縣政府94年10月24日函附之現場照片18
    幀在卷足憑，又前揭扣案之挖土機經同案被告林連財陳明係
    賴以維生之工具在卷，核非專供本件犯罪之用，衡諸比例原
    則，應以不予沒收為適當，併予敘明。
五、應適用之法條：刑事訴訟法第455條之4第2項、第455條之8
    ，水土保持法第32條第1 項，刑法第11條前段、第28條、第
    41條第1 項前段，第74條第1 款，罰金罰鍰提高標準條例第
    2 條。
六、本判決除有刑事訴訟法第455 條之4 第1 項第1 款、第2 款
    、第4 款、第6 款、第7 款所定情形之一，或違反同條第2
    項規定者外，不得上訴。
七、如不服本件判決，得自收受判決送達之日起10日內，向本院
    提出上訴書狀，上訴於第二審法院。
中    華    民    國    95    年    3     月    14    日
                  刑事第二庭    法  官  陳海寧
以上正本證明與原本無異。
如不服本判決應於收受本判決送達後十日內向本院提出上訴書狀，
其未敘述上訴理由者，並得於提起上訴後十日內向本院補提理由
書狀（均須按他造當事人之人數附繕本）「切勿逕送上級法院」
中    華    民    國    95    年    3     月    20    日
                                書記官  劉淑蓉
附錄法條：
水土保持法第32條
在公有或私人山坡地或國、公有林區或他人私有林區內未經同意
擅自墾殖、占用或從事第8 條第1 項第2 款至第5 款之開發、經
營或使用，致生水土流失或毀損水土保持之處理與維護設施者，
處六個月以上5 年以下有期徒刑，得併科新台幣60萬元以下罰金
。但其情節輕微，顯可憫恕者，得減輕或免除其刑。
前項情形致釀成災害者，加重其刑至二分之一；因而致人於死者
，處5 年以上12年以下有期徒刑，得併科新台幣1 百萬元以下罰
金；致重傷者，處3 年以上10年以下有期徒刑，得併科新台幣80
萬元以下罰金。
因過失犯第 1 項之罪致釀成災害者，處 1 年以下有期徒刑，得
併科新臺幣60 萬元以下罰金。
第 1 項未遂犯罰之。
犯本條之罰者，其墾殖物、工作物、施工材料及所使用之機具沒
收之。


司法院資訊處製作；財團法人民間司法改革基金會備份。
